ACORDAO-COMPLETO-2404336

ACÓRDÃO 2294/2020 ATA 32/2020 - PLENÁRIO

VISTOS, relatados e discutidos estes autos de denúncia sobre os indícios de irregularidade na gestão de pessoal e na conduta de servidores, além do indevido pagamento de aluguéis e da inadequada concessão de seguro-defeso, pela gerência executiva do Instituto Nacional do Seguro Social (INSS) em São Luís - MA (GEXSL-MA) ;
ACORDAM os Ministros do Tribunal de Contas da União, reunidos em Sessão do Plenário, diante das razões expostas pelo Relator, em:
9.1. conhecer da presente denúncia, por atender aos requisitos de admissibilidade previstos nos arts. 234 e 235, do RITCU, para, no mérito, considerá-la parcialmente procedente, diante dos elementos de convicção até aqui obtidos pelo TCU;
9.2. determinar, nos termos do art. 250, II, do RITCU, que a gerência executiva do Instituto Nacional do Seguro Social (INSS) em São Luís - MA adote as seguintes medidas:
9.2.1. promova, se ainda não fez, as medidas cabíveis para a plena reparação do dano causado ao erário sob o valor original de R$ 323.000,00, com os subsequentes acréscimos legais, diante do desperdício de recursos federais nos pagamentos realizados desde a celebração do contrato, em 19/11/2010, até a posterior utilização do prédio, em 9/4/2012, quando a área de engenharia passou a atestar como concluída a aludida reforma, tendo o imóvel, durante esse longo período, permanecido locado, mas sem a utilização em prol do INSS, em face do erro grosseiro cometido pelos responsáveis, ao deixarem de apenas admitir o pagamento do eventual aluguel após o término da obra para a efetiva utilização do prédio; sem prejuízo da instauração, com a subsequente conclusão, da devida tomada de contas especial no prazo máximo de 180 (cento e oitenta) dias contados da ciência desta deliberação, devendo informar o TCU sobre o integral resultado dessas medidas ao final do aludido prazo;
9.2.2. promova todas as medidas cabíveis e, no prazo máximo de 180 (cento e oitenta) dias contados da ciência desta deliberação, informe o TCU sobre o efetivo resultado do ressarcimento do dano ao erário causado pela correspondente servidora a partir da apuração no âmbito do Processo Administrativo de Cobrança n.º 35178.002370/2013-95, sem prejuízo de informar o TCU, ainda, sobre a reparação da eventual ausência injustificada da aludida servidora ao trabalho;
9.3. enviar a cópia deste Acórdão, com o Relatório e a Proposta de Deliberação, aos seguintes destinatários:
9.3.1. à gerência executiva do Instituto Nacional do Seguro Social em São Luís - MA, para ciência e pleno cumprimento às determinações prolatadas por este Acórdão;
9.3.2. ao Ministério Público Federal, à Polícia Federal e ao Ministério Público Eleitoral, para ciência e adoção das providências cabíveis, em face dos indícios de irregularidade na concessão do Seguro-Defeso sob a gestão de Antônio Wilson Ribeiro Furtado, diante de suposto compromisso verbal por ele assumido, com o subjacente interesse político, para beneficiar os mais de vinte mil pescadores pelo pagamento desse benefício (Peça 18, fl. 11) , destacando que a Superintendência Regional Nordeste do INSS informou que, em março de 2018, teria determinado que a gerência executiva em São Luís - MA promovesse a implementação de ações com vistas a otimizar a rotina de operacionalização do Seguro Defeso do Pescador Artesanal (SDPA) , além de ter solicitado que a Auditoria Regional em Recife promovesse a apuração das supostas irregularidades;
9.3.3. ao ora denunciante, para ciência, mantendo a efetiva salvaguarda do sigilo sobre a autoria da presente denúncia diante da imprescindível segurança da sociedade junto à comunidade local, nos termos do art. 53 da Lei n.º 8.443, de 1992; e
9.4. arquivar o presente processo, sem prejuízo de a unidade técnica promover o monitoramento da determinação prolatada pelo item 9.2 deste Acórdão.

Denúncia sobre possíveis irregularidades em atos de pessoal, em indevido pagamento de aluguéis, bem como na concessão de Seguro-Defeso.

3. Denunciante: identidade preservada por força do art. 55, caput e § 3º da Lei n.º 8.443, de 1992.

13.1. Ministros presentes: José Mucio Monteiro (Presidente), Walton Alencar Rodrigues, Benjamin Zymler, Augusto Nardes, Aroldo Cedraz, Raimundo Carreiro, Ana Arraes e Bruno Dantas.
13.2. Ministro-Substituto convocado: Augusto Sherman Cavalcanti.
13.3. Ministros-Substitutos presentes: Marcos Bemquerer Costa, André Luís de Carvalho (Relator) e Weder de Oliveira.

ANDRÉ DE CARVALHO

Trata-se de denúncia sobre os indícios de irregularidade na gestão de pessoal e na conduta de servidores, além do indevido pagamento de aluguéis e da inadequada concessão de seguro-defeso, pela gerência executiva do Instituto Nacional do Seguro Social (INSS) em São Luís - MA (GEXSL-MA) .
2.	Após a análise final do feito, o Auditor Federal Roberto Renner Vieira da Silva lançou o seu parecer conclusivo à Peça 30 (fls. 1/5) , com a anuência dos dirigentes da Secex-Previ (Peças 31 e 32) , nos seguintes termos:
" (...)  Cuidam os autos de denúncia a respeito de possíveis irregularidades ocorridas na Gerência Executiva do Instituto Nacional do Seguro Social em São Luís/MA (GEXSL/MA) (peça 2) , a saber: 
a) privilégio ao servidor Cleber Verde, que foi punido com demissão em inquérito administrativo e posteriormente reconduzido ao quadro de funcionários da previdência; 
b) transferência de servidores em estágio probatório na gestão da Sra. Rosângela Diniz Ribeiro Cabral; 
c) aluguel de prédio sem ocupação por três anos e por valores absurdos para funcionar a sede da gerência e a APS/Nazaré na gestão de Rosângela Diniz Ribeiro Cabral; 
d) servidoras e ex-gerentes Nádia Maria França Quinzeiro e Rosângela Diniz Ribeiro Cabral acumulando cargo na prefeitura de São José de Ribamar (MA) ; 
e) médicos recebem gratificação para revisar e suspender benefícios e aposentadorias, deixando suas rotinas de atendimento atrasadas; 
f) assinatura de ponto sem cumprimento da jornada de trabalho; 
g) irregularidades no seguro defeso, como compromisso verbal com interesse político na gestão de Antônio Wilson Furtado para beneficiar mais de vinte mil pescadores em defeso, para pagarem benefícios; vazamento de informações de processos do benefício pela coordenadoria de Mario Amorim; 
h) servidora Mercedes, do setor de Recursos Humanos, recebeu cinco mil reais do INSS como bolsa de estudo para pós-graduação e nunca apresentou certificado de conclusão. 
HISTÓRICO 
2. Na instrução inicial (peça 4) , foi verificada a presença dos requisitos de admissibilidade e o alto risco, materialidade e relevância. 
3. Sobre a denúncia de irregularidades nos alugueis dos prédios da sede da Gerência e da APS/Nazaré, o tema já foi objeto do TC Processo 016.114/2012-4, cujas determinações encontram-se em monitoramento. 
4. Sobre as demais denúncias, restou apurar a procedência por meio de diligências (peças 6-9) à Coordenadoria-Geral da Ouvidoria Previdenciária (subordinada à Ouvidoria Social e Previdenciária do Ministério do Desenvolvimento Social) , à Presidência do INSS, na pessoa de seu presidente, e à Controladoria Geral da União no Estado do Maranhão (CGU/MA) , para que informassem se possuíam conhecimento das denúncias e se alguma providência havia sido adotada. 
5. A Presidência do INSS solicitou duas prorrogações de prazo para a resposta, as quais foram concedidas, inicialmente até 26/4/2019 e, após, até 26/6/2019 (peças 11-15, 18, 21, 24-26) . 
6. A resposta inicial foi enviada em 10/5/2019 (peça 18) e complementada, intempestivamente, em 14/10/2019 e 20/11/2019 (peças 28-29) . 
7. A CGU/MA enviou sua resposta em 10/5/2019 (peça 20) e a Ouvidoria do Ministério da Economia, que substituiu a Ouvidoria Previdenciária, em 14/5/2019 (peça 23) . 
EXAME TÉCNICO 
8. A CGU/MA respondeu a diligência informando que não havia recebido denúncia de mesmo teor nem realizou ações de controle que tivessem como objeto os fatos denunciados (peça 20) . 
9. A Ouvidoria do Ministério da Economia respondeu que não localizou manifestações sobre as questões denunciadas (peça 23) , exceto quanto aos seguintes itens: 
a) recebimento de gratificação pelos médicos para revisar e suspender benefícios e aposentadorias: identificou uma manifestação em que o cidadão denuncia suposto pedido de propina, o que, após análise dos fatos, resultou em abertura de procedimento para emitir juízo de admissibilidade quanto à instauração de procedimento administrativo disciplinar; 
b) assinatura de ponto sem cumprimento da jornada de trabalho: relacionou quinze manifestações tratando do assunto (peça 23, p. 3-4) ; 
c) irregularidade no seguro defeso na gestão do Senhor Antônio Wilson Furtado: relacionou dezoito manifestações referentes a suposta concessão indevida, sendo que duas citam o interesse político (peça 23, p. 5-6) . 
10. Aquela Ouvidoria não citou providências quanto aos itens 'b' e 'c'. 
11. A resposta inicial do INSS foi encaminhada por sua Superintendência Regional Nordeste, que também solicitou à Auditoria Regional em Recife para esclarecer os fatos denunciados (peça 18, p. 7-12) .
12. Posteriormente, foram encaminhadas informações complementares, enviadas pela Auditoria Regional em Recife (peça 28, p. 9-13) e pela Gerência Executiva em São Luís (peça 29, p. 6- 8) . 
13. A seguir, passa-se à análise das respostas do INSS a cada questão diligenciada. 
I. Diligência: Concessão de privilégio ao servidor Cleber Verde, que foi punido com demissão em inquérito administrativo e posteriormente reconduzido ao quadro de funcionários da previdência. 
14. A Superintendência Nordeste esclareceu (peça 18, p. 8) que não houve recondução do servidor, um agente administrativo, mas reintegração por determinação administrativa que considerou sua demissão ilegal, conforme Portaria 478/2010, com origem em decisão ministerial sobre instituto jurídico previsto. 
15. Em conclusão, os esclarecimentos foram satisfatórios, não indicando irregularidade. 
II. Diligência: Transferência de servidores em estágio probatório na gestão da Sra. Rosângela Diniz Cabral. 
16. A Gerência Executiva em São Luís alegou dificuldade na resposta em razão do lapso temporal, da grande quantidade de remoções no período, das mudanças na gestão e das perdas de arquivos (peça 28, p. 9-11) . Relacionou onze servidores removidos dentro do período de estágio probatório, mas só informou o motivo de um deles, ex officio. 
17. Em complementação, a Auditoria Regional em Recife informou que não verificou irregularidades nas transferências ocorridas durante aquela gestão, conforme levantamento individualizado (peça 29, p. 7) . 
18. Em conclusão, os esclarecimentos foram satisfatórios, não indicando irregularidade. 
III. Diligência: acúmulo de cargo das servidoras e ex-gerentes Nádia Maria França Quinzeiro e Rosângela Diniz Ribeiro Cabral com a prefeitura de São José de Ribamar (MA) . 
19. A Superintendência Nordeste informou (peça 18, p. 9-10) que a servidora Nádia, técnica do seguro social, apresentou declaração de não acumulação de cargo, função ou emprego público e que a mesma foi cedida para ocupar o cargo de Diretora-Presidente do Instituto de Previdência de São José de Ribamar/MA, conforme Portaria 187/2017. 
20. Que a servidora Rosângela, técnica do seguro social, também apresentou a mesma declaração, em 6/1/2017, mas que recebia pensão por morte do cônjuge e aposentou em 16/3/2017. 
21. Em conclusão, os esclarecimentos foram satisfatórios, não indicando irregularidade. IV. Diligência: Recebimento de gratificação pelos médicos para revisar e suspender benefícios e aposentadorias, deixando suas rotinas de atendimento atrasadas. 
22. A Superintendência Nordeste esclareceu (peça 18, p. 10) que em agosto/2016 instituiu o Programa de Revisão dos Benefícios por Incapacidade, abrangendo os segurados que gozavam do benefício há mais de dois anos. 
23. As perícias de revisão dos benefícios eram realizadas por peritos médicos previdenciários após atenderem as perícias do agendamento normal. Os peritos optavam por aderir ao Programa e recebiam Bônus Especial de Desempenho Institucional. 
24. Em complementação, a Gerência Executiva em São Luís informou que não existem indícios que tal situação tenha ocorrido (peça 28, p. 11) . 
25. A Auditoria Regional em Recife acrescentou que efetuou levantamento para o período entre janeiro/2015 e dezembro/2018, verificando a manutenção do Tempo Médio de Espera do Atendimento (TMEA) (peça 29, p. 7) . 
26. Em conclusão, os esclarecimentos foram satisfatórios, não indicando irregularidade. 
V. Diligência: Irregularidades no seguro defeso, como compromisso verbal com interesse político na gestão do Sr. Antonio Wilson Ribeiro Furtado para beneficiar mais de vinte mil pescadores em defeso, para pagarem benefícios; e vazamento de informações de processos do benefício pela coordenadoria do Sr. Mario Amorim. 
27. A Superintendência Nordeste informou (peça 18, p. 11) que encaminhou, em março/2018: 
a) à Gerência Executiva de São Luis: determinação para saneamento imediato e implementação de ações para otimização da rotina de operacionalização do Seguro Defeso do Pescador Artesanal (SDPA) ; 
b) à Auditoria Regional em Recife: solicitação de apuração das supostas irregularidades.
28. A Superintendência não encaminhou os resultados de tais medidas, mas foram suficientes para sanar a questão. 
29. Em complementação, a Gerência Executiva em São Luís relatou alguns fatos sobre o processamento do SDPA ocorrido no biênio 2017/2018 (peça 28, p. 11-12) : 
a) entidades representativas que possuíam Acordo de Cooperação Técnica (ACT) com GEXSL/MA protocolavam os requerimentos SDPA em mídia CD/DVD e com lista dos requerentes; 
b) a atual gestão soube que não havia controle do ACT ou do protocolo, os servidores apenas carimbavam um recebido na lista dos requerentes e grande parte dos protocolos foi efetuada pelo procurador Mário Amorim; 
c) inspeção no local de processamento SDPA, encontrou CD/DVDS sem catalogação e espalhados por vários locais; 
d) entidades representativas da pesca informaram que CD/DVDS eram constantemente extraviados; 
e) existem relatos de 'colaboradores' alheios ao quadro funcional utilizando os sistemas corporativos para dar 'apoio' ao processamento do Defeso, mas isso não foi constatado. 
30. Sobre o servidor Antônio Wilson, aquela Gerência informou que existiam rumores de acordos visando seu favorecimento eleitoral, mas sem comprovação. Há apenas sua propaganda eleitoral fazendo menção ao Seguro Defeso. 
31. Quanto ao procurador Mario Amorim, não houve comprovação do vazamento de informações, mas há farto material comprovando sua coordenação nos trabalhos do Defeso. 
32. A Auditoria Regional em Recife acrescentou que o Seguro Defeso é objeto de denúncias constantes por todo o país e foi abordado em relatórios da Controladoria-Geral da União (CGU) em 2017, 2018 e 2019, evidenciando fragilidades nos sistemas de controle da operacionalização do reconhecimento e pagamento do benefício e que a denúncia só poderia ser apurada mediante auditoria específica (peça 29, p. 8) , sem, contudo, sinalizar a realização de tal apuração. 
33. Adicionalmente, verificou-se que o Ministério da Economia produziu, em agosto/2019, Relatório de Avaliação de Gastos Diretos, tratando de Avaliação Executiva do Seguro Defeso (http://www.economia.gov.br/centraldeconteudos/publicacoes/notasinformativas/2019/relatorio_segurodefeso.pdf, em 27/1/2020) . 
34. Nessa obra foram relacionados problemas como: "Fiscalizações em 15 municípios, realizadas em 2018, apontam que 59% dos beneficiários entrevistados recebem o benefício de forma indevida" (p. 11 do Relatório) . 
35. O site do Ministério da Economia relata distorções verificadas no SDPA e providências adotadas (http://www.economia.gov.br/noticias/2019/08/ministerio-da-economia-avalia-politica-doseguro-defeso, em 27/1/2020) . Sobre as distorções consta: Na análise, a Secap destaca as fragilidades e distorções da política, entre as quais o fato de que, desde 2008, não se coletarem dados sobre pesca no Brasil. Além disso, evidencia o forte crescimento dos beneficiários no período de 1998 a 2018 - em torno de 16% ao ano - o que fez com que despesa da política saltasse de R$ 13 milhões para R$ 2,54 bilhões no período, um aumento de 29% por ano em média. Para a secretaria, os números são resultado da flexibilização dos requisitos de elegibilidade ao benefício, considerados pela avaliação como de fácil acesso e de difícil verificação. 
36. O TCU realizou acompanhamento sobre o Seguro Defeso, buscando 'identificar, por meio de cruzamentos sistemáticos de bases de dados, indícios de irregularidades em benefícios trabalhistas, propondo, quando couber, ações de controle que mitiguem o risco de pagamentos indevidos e que busquem aperfeiçoar a estrutura de fiscalização dos referidos benefícios'. 
37. Resultou no Acórdão 1181/2016-TCU-Plenário, referente ao TC Processo 022.036/2015-6, encerrado.
38. A denúncia em tela apresentou indícios de irregularidades, mas as ocorrências parecem estar associadas a características gerais do programa, já apontadas em fiscalizações anteriores realizadas pelos órgãos de controle. As informações não indicam serem as fragilidades decorrentes especificamente de ações da Gerência Executiva foco das denúncias no presente processo. 
39. Em conclusão, o INSS prestou esclarecimentos satisfatórios, confirmando haver problemas no Seguro Defeso de forma geral, os quais têm sido acompanhados pela CGU, TCU e Ministério da Economia. 
40. A ausência de maiores detalhes sobre o fato denunciado inviabilizou uma apuração rápida e de baixo dispêndio, o que remete o problema para ser considerado no conjunto das medidas sistêmicas de correção de aspectos relacionados à operacionalização do programa, já em andamento. 
41. Em conclusão, não ficou comprovada irregularidade na questão específica de São Luis/MA. 
VI. Diligência: Falta de apresentação de certificado de conclusão de pós-graduação feita pela servidora Mercedes, do setor de Recursos Humanos, com recursos do INSS no valor de cinco mil reais. 
42. A Superintendência Nordeste informou (peça 18, p. 11) que, de fato, não houve a apresentação do certificado, o que resultou na abertura do Processo Administrativo de Cobrança 35178.002370/2013-95, datado de 2013, mas ainda não encerrado. 
43. Em complementação, a Gerência Executiva em São Luís encaminhou carta com GRU endereçada à servidora para que efetuasse pagamento até 19/7/2019 (peça 28, p. 13) . 
44. A Auditoria Regional em Recife prestou as mesmas informações, acrescentando que a questão foi encaminhada à Corregedoria para avaliar a abertura de procedimento disciplinar (peça 29, p. 8) . 
45. Em conclusão, o INSS já havia buscado o ressarcimento e avaliava a adoção de medida disciplinar, não havendo irregularidade pendente de apuração e adoção de medidas. 
VII. Diligência: Assinatura de ponto sem cumprimento da jornada de trabalho. 
46. A denúncia refere-se a mesma servidora do item anterior, mas o INSS não apresentou nenhum indício da irregularidade. 
47. De qualquer forma, a Ouvidoria do Ministério da Economia recebe relatos da ocorrência desse tipo de irregularidade, podendo adotar providências a respeito (item 10.b) . 
CONCLUSÃO 
48. Instrução inicial nos autos já havia proposto o conhecimento da denúncia (peça 4) , restando apurar a procedência das irregularidades, o que, após diligência, não indicou ocorrências irregulares, pois todas se mostraram improcedentes. 
PROPOSTA DE ENCAMINHAMENTO 
49. Ante todo o exposto, submetem-se os autos à consideração superior, propondo: 
a) conhecer da presente denúncia, satisfeitos os requisitos de admissibilidade previstos nos arts. 234 e 235, do Regimento Interno deste Tribunal, e no art. 103, § 1º, da Resolução - TCU 259/2014, para, no mérito, considerá-la improcedente; 
b) dar ciência do acórdão que vier a ser proferido ao denunciante, à Superintendência do INSS no Nordeste e à Auditoria Regional do INSS em Recife, destacando que o relatório e o voto que fundamentam a deliberação ora encaminhada podem ser acessados por meio do endereço eletrônico www.tcu.gov.br/acordaos e que, caso tenham interesse, o Tribunal pode encaminhar-lhes cópia desses documentos sem quaisquer custos para V. Sas.; 
c) arquivar o presente processo, com fundamento no art. 169, inciso III, do Regimento Interno do Tribunal."
É o Relatório.

não há.

Não atuou.

DENÚNCIA. INDÍCIOS DE IRREGULARIDADE NOS ATOS DE PESSOAL E NA CONDUTA DE SERVIDORES DA GEXSL-MA. EVENTUAL PAGAMENTO INDEVIDO DE ALUGUÉIS. EVENTUAL CONCESSÃO INDEVIDA DE SEGURO-DEFESO. CONHECIMENTO. PROCEDÊNCIA PARCIAL. DETERMINAÇÃO. COMUNICAÇÃO.

DENÚNCIA (DEN)

Secretaria de Controle Externo da Gestão Tributária, da Previdência e Assistência Social (Secex-Previ).

Trata-se de denúncia sobre os indícios de irregularidade na gestão de pessoal e na conduta de servidores, além do indevido pagamento de aluguéis e da inadequada concessão de seguro-defeso, pela gerência executiva do Instituto Nacional do Seguro Social (INSS) em São Luís - MA (GEXSL-MA) .
2.	O TCU deve conhecer, preliminarmente, da presente denúncia, por atender aos requisitos legais e regimentais de admissibilidade, para, no mérito, considerá-la parcialmente procedente.
3.	O ora denunciante teria, em suma, noticiado a ocorrência das seguintes falhas: 
	(i) indevida recondução de Cleber Verde ao quadro de servidores da previdência, já que ele teria sido demitido por meio de inquérito administrativo; 
	(ii) indevida remoção de servidores em estágio probatório durante a gestão de Rosângela Diniz Ribeiro Cabral; 
	(iii) indevido pagamento de aluguéis para os prédios desocupados por 3 (três) anos e por valores acima do mercado para o suposto funcionamento da sede da gerência e da APS-Nazaré na gestão de Rosângela Diniz Ribeiro Cabral; 
	(iv) indevida acumulação de cargos por Nádia Maria França Quinzeiro e Rosângela Diniz Ribeiro Cabral, como servidoras e gerentes da GEXSL-MA, ao supostamente ocuparem os supervenientes cargos na prefeitura municipal de São José de Ribamar - MA; 
	(v) recebimento de gratificação por médicos para revisar os benefícios e as aposentadorias, deixando atrasada a correspondente rotina normal de atendimentos; 
	(vi) indevida concessão de Seguro-Defeso na gestão de Antônio Wilson Ribeiro Furtado, além do vazamento de informações do processo de concessão do aludido benefício sob a coordenadoria de Mario Amorim; e 
	(vii) recebimento de bolsa de estudos pela servidora (Mercedes) do setor de Recursos Humanos da entidade para a realização de pós-graduação sob o valor de R$ 5.000,00, sem a apresentação, contudo, do certificado de conclusão do suposto curso realizado, além de a referida servidora ter assinado o ponto sem cumprir a correspondente jornada de trabalho. 
4.	De todo modo, após a análise final do feito, a unidade técnica propôs o conhecimento da presente denúncia para, no mérito, considerá-la improcedente.
5.	O TCU pode incorporar o parecer da unidade técnica a estas razões de decidir, sem prejuízo, no entanto, de considerar a presente representação parcialmente procedente. 
6.	Ao discorrer sobre a suposta recondução indevida de Cleber Verde, a Superintendência Regional Nordeste do INSS informou que não teria ocorrido essa indevida recondução como agente administrativo, mas, sim, a sua reintegração ao quadro a partir da subjacente decisão administrativa no sentido de considerar ilegal a sua anterior demissão, nos termos da Portaria n.º 478, de 2010 (Peça 18, fl. 8) .
7.	Ao discorrer sobre a remoção de servidores em estágio probatório durante a gestão de Rosângela Diniz Ribeiro Cabral, a gerência executiva em São Luís - MA alegou a ocorrência de dificuldades na obtenção desses dados, ante o lapso temporal transcorrido e a grande quantidade de remoções ocorridas nesse período, além das mudanças na gestão e da perda de arquivos (Peça 28, fls. 9-11) , mas a aludida unidade relacionou os 11 (onze) servidores removidos ao longo desse período, tendo, ao complementar, contudo, as informações prestadas pela referida gerência executiva, a Auditoria Regional em Recife - PE salientado que não teriam sido verificadas as irregularidades nas remoções ocorridas durante a gestão de Rosângela Diniz Ribeiro Cabral, como gerente executiva (gestão: 1º/10/2007 a 26/9/2012) , em face do levantamento individualizado então realizado (Peça 29, fl. 7) , além de não ter apontado a ocorrência de irregularidades nas eventuais remoções realizadas em outras gestões.
8.	Ao discorrer sobre os indícios de irregularidade no pagamento dos aludidos aluguéis, a unidade técnica teria observado que essa falha já teria sido abordada no âmbito do TC Processo 016.114/2012-4, versando sobre a denúncia pelos indícios de irregularidade na gerência executiva do INSS em São Luís - MA, e, entre outros aspectos, teria restado apontado o aluguel do prédio por valores acima do mercado, sem a serventia para a administração pública, tendo resultado nas determinações proferidas pelo Acórdão 1689/2015-TCU-Plenário (Relação n.º 35, de 2015) sob a relatoria do Ministro Benjamin Zymler e no subsequente monitoramento pela então Secex-MA. 
9.	Como resultado, todavia, desse monitoramento, foi promovida a aplicação das penalidades de advertência em desfavor de 5 (cinco) servidores e de suspensão em desfavor de 1  (um) servidor, já que teriam responsabilidade pelos ilícitos ensejadores da aludida locação ou pela manutenção da locação do imóvel onde foi reinstalada a APS-Nazaré, sem o imóvel estar a servir, contudo, para os fins contratuais, e, em conformidade com o apontado naquele feito (Peça 82, fl. 65, do TC Processo 016.114/2012-4) pela Comissão de Processo Administrativo Disciplinar instituída pela Corregedoria Regional do INSS em Recife - PE, o contrato de locação do aludido imóvel teria sido firmado sem o estabelecimento das necessárias condições para a realização da reforma do teto ou sem o condicionamento do pagamento dos aluguéis somente após a realização da respectiva reforma, tendo a aludida reforma levado 17 (dezessete) meses para ser concluída e o INSS efetuado o pagamento dessa perdulária locação nesse período. 
10.	Por conseguinte, sobressairia o eventual dano causado ao erário sob o valor original de R$ 323.000,00 diante do desperdício de recursos federais nos pagamentos realizados desde a celebração do contrato, em 19/11/2010, até a posterior utilização do prédio, em 9/4/2012, quando a área de engenharia passou a atestar como concluída a aludida reforma, tendo o imóvel, durante esse longo período, permanecido locado, mas sem a utilização em prol do INSS, em face do erro grosseiro cometido pelos responsáveis, ao deixarem de apenas admitir o pagamento do eventual aluguel após o término da obra para a efetiva utilização do prédio; devendo o TCU determinar que, se ainda não fez, o INSS em São Luís - MA adote as medidas cabíveis para a reparação do aludido dano ao erário, sem prejuízo da instauração, com a subsequente conclusão, da devida tomada de contas especial no prazo máximo de 180 (cento e oitenta) dias.
11.	Ao discorrer, por sua vez, sobre a vida funcional de Nádia Maria França Quinzeiro, a Superintendência Regional Nordeste do INSS anotou que, como técnica do seguro social, a aludida servidora não acumularia os referidos cargos, pois teria sido cedida para exercer o cargo de diretora-presidente do Instituto de Previdência de São José de Ribamar - MA, nos termos da Portaria n.º 187, de 17/2/2017, com a publicação no D.O.U. n.º 37, de 21/2/2017 (Peça 18, fl. 10) , tendo sido estabelecido, na aludida portaria, que o ônus pela remuneração da aludida servidora ficaria a cargo do cessionário. 
12.	Ao discorrer, ainda, sobre a vida funcional de Rosângela Diniz Ribeiro Cabral, a Superintendência Regional Nordeste do INSS informou que, como técnica do seguro social, ela também não teria acumulado os aludidos cargos na ativa, tendo, além dos seus vencimentos, recebido apenas a pensão por morte do correspondente cônjuge, ante a declaração apresentada em 6/1/2017, além de ter informado que essa servidora veio posteriormente a aposentar, em 16/3/2017, nos termos da Portaria n.º 46, de 15/3/2017, com a publicação no D.O.U. n.º 52, de 16/3/2017 (Peça 18, fl. 9) .
13.	Ao discorrer, contudo, sobre o recebimento de gratificação pelos médicos para revisar os benefícios e as aposentadorias, deixando supostamente atrasadas as suas rotinas normais de atendimento (Peça 18, fl. 10) , a Superintendência Regional Nordeste do INSS esclareceu que, em agosto de 2016, teria instituído o Programa de Revisão dos Benefícios por Incapacidade para abranger os segurados favorecidos por esse benefício há mais de dois anos, mas as perícias de revisão sobre os aludidos benefícios somente seriam realizadas após os peritos médicos previdenciários terem efetuado as perícias pelo agendamento normal, destacando que, ao aderirem ao aludido programa, esses peritos médicos passariam a receber o Bônus Especial de Desempenho Institucional para cada perícia médica extraordinária realizada, nos termos da Lei n.º 13.457, de 2017. 
14.	Por esse ângulo, a gerência executiva em São Luís - MA informou que não subsistiriam os supostos indícios de irregularidade (Peça 28, fl. 11) , tendo a Auditoria Regional em Recife efetuado, aliás, o subsequente levantamento sobre o referido período, de janeiro de 2015 a dezembro de 2018, e constatado a manutenção do Tempo Médio de Espera do Atendimento - TMEA (Peça 29, fl. 7) , de tal sorte que teria restado evidenciado que os médicos participantes do aludido programa não teriam deixado atrasar as suas rotinas de atendimento normal. 
15.	Ao discorrer, por outro prisma, sobre as supostas irregularidades na concessão do Seguro-Defeso sob a gestão de Antônio Wilson Ribeiro Furtado, diante de suposto compromisso verbal por ele assumido, com interesse político, para beneficiar os mais de vinte mil pescadores pelo pagamento desse benefício (Peça 18, fl. 11) , a Superintendência Regional Nordeste do INSS informou que, em março de 2018, teria determinado que a gerência executiva em São Luís - MA promovesse a implementação de ações com vistas a otimizar a rotina de operacionalização do Seguro Defeso do Pescador Artesanal (SDPA) , além de ter solicitado que a Auditoria Regional em Recife promovesse a apuração das supostas irregularidades.
16.	Bem se vê que, ao tratar do processamento do SDPA no biênio de 2017 a 2018 (Peça 28, fls. 11-12) , a gerência executiva em São Luís - MA relatou a seguinte situação:
" (...) a) entidades representativas que possuíam Acordo de Cooperação Técnica (ACT) com a GEXSL-MA protocolavam os requerimentos SDPA em mídia CD/DVD e com lista dos requerentes; 
b) a atual gestão soube que não havia controle do ACT ou do protocolo, os servidores apenas carimbavam um recebido na lista dos requerentes e grande parte dos protocolos foi efetuada pelo procurador Mário Amorim; 
c) inspeção no local de processamento do SDPA, encontrou CD/DVDS sem catalogação e espalhados por vários locais; 
d) entidades representativas da pesca informaram que CD/DVDS eram constantemente extraviados; 
e) existem relatos de 'colaboradores' alheios ao quadro funcional utilizando os sistemas corporativos para dar 'apoio' ao processamento do Defeso, mas isso não foi constatado."
17.	Ao discorrer sobre a situação do suscitado servidor (Antônio Wilson) , a aludida gerência teria noticiado os possíveis acordos para o favorecimento eleitoral, mas sem a efetiva comprovação, tendo apenas restado evidenciada a sua propaganda eleitoral pela menção ao aludido Seguro-Defeso; mas, diante da evidência de o aludido servidor ter realmente feito a propaganda eleitoral pela designação do Seguro-Defeso, o TCU deve enviar a cópia desta deliberação ao Ministério Público Federal e ao Ministério Público Eleitoral, para ciência e eventuais providências. 
18.	Já, ao discorrer sobre a situação do aludido procurador (Mario Amorim) , a aludida gerência destacou que não teria sobressaído a comprovação do alegado vazamento de informações, a despeito da existência de material sobre a sua coordenação nos trabalhos do Seguro-Defeso, ao passo que a Auditoria Regional em Recife teria, por seu turno, informado que o Seguro-Defeso seria alvo de várias denúncias em todo o País, tendo, inclusive, figurado nos relatórios da CGU em 2017, 2018 e 2019, com a evidenciação das fragilidades nos sistemas de controle da operacionalização, do reconhecimento e do pagamento do aludido benefício, a despeito, ainda, de destacar que a eventual denúncia só poderia ser apurada pela realização de auditoria específica (Peça 29, fl. 8) . 
19.	De todo modo, a Secex-Previ destacou que teria sido realizado o acompanhamento sobre o Seguro-Defeso, buscando, por meio dos sistemáticos cruzamentos das bases de dados, identificar os indícios de irregularidade sobre os benefícios trabalhistas, e, assim, teria resultado nas subjacentes ações de controle com vistas a mitigar o risco de indevidos pagamentos e a aperfeiçoar a estrutura de fiscalização dos referidos benefícios, em sintonia com o Acórdão 1181/2016-TCU-Plenário.
20.	Ao discorrer, enfim, sobre as falhas imputáveis à servidora (Mercedes) no setor de recursos humanos (Peça 18, fl. 11) , a Superintendência Regional Nordeste do INSS informou que, a despeito de ter recebido a bolsa de estudos, o correspondente certificado de conclusão do curso não teria sido apresentado e isso resultou na abertura do Processo Administrativo de Cobrança n.º  35178.002370/2013-95, tendo a gerência executiva em São Luís - MA notificado a aludida servidora para efetuar o pagamento do débito até 19/7/2019 (Peça 28, fl. 13) ; ao passo que a Auditoria Regional em Recife teria prestado as mesmas informações, esclarecendo, adicionalmente, que a corregedoria da entidade realizaria a avaliação sobre a eventual abertura do processo administrativo disciplinar (Peça 29, fl. 8) .
21. 	Por conseguinte, além de ter passado a buscar o devido ressarcimento junto à servidora, o INSS teria adotado as providências com vistas à apuração das infrações disciplinares, devendo ser, no entanto, determinado que a gerência executiva do INSS em São Luís - MA informe o TCU sobre o efetivo resultado desse ressarcimento do dano causado ao erário pela aludida servidora a partir da apuração no âmbito do aludido processo administrativo de cobrança, sem prejuízo de informar, ainda, sobre a reparação ao erário pela eventual ausência injustificada da aludida servidora ao trabalho.
22.	A presente denúncia merece ser apreciada, contudo, nesta sessão pública do Plenário do TCU, diante da necessidade de assegurar o pleno acesso à informação, sem prejudicar a intimidade dos eventuais interessados, em face da manutenção do subjacente sigilo em prol, apenas, das correspondentes peças processuais gravadas com essa chancela, nos termos dos arts. 53, §§ 3º e 4º, e 108, § 1º, da Lei nº 8.443, de 1992, e, por analogia, do art. 93, IX, da CF88.
23.	Diante, portanto, dos elementos de convicção até aqui obtidos neste processo, o TCU deve conhecer da presente denúncia para, no mérito, considerá-la parcialmente procedente, prolatando as anunciadas determinações.
Ante o exposto, pugno pela prolação do Acórdão ora submetido a este Colegiado. 
TCU, Sala das Sessões, em 26 de agosto de 2020.
Ministro-Substituto ANDRÉ LUÍS DE CARVALHO 
Relator